【裁判字號】    91,訴,2458
【裁判日期】    920717
【裁判案由】    綜合所得稅
【裁判全文】
臺北高等行政法院判決                            九十一年度訴字第二四五八號
                              .
    原      告  甲○○
    被      告  財政部臺北市國稅局
    代  表  人  張盛和（局長）
    訴訟代理人  乙○○
                張榮華
右當事人間因綜合所得稅事件，原告不服財政部中華民國九十一年四月二十四日台財
訴字第０九０００六八八六三號訴願決定，提起行政訴訟。本院判決如左：
    主      文
原告之訴駁回。
訴訟費用由原告負擔。
    事      實
一、事實概要：原告八十六年度綜合所得稅結算申報，經被告查得漏報本人與其配偶
    之營利、薪資及利息所得計新台幣（下同）二、一一五、五八七元，合併核定綜
    合所得總額為二、九五五、五八七元，淨額為二、五五三、八二五元，補繳稅額
    四０一、七五九元，並按所漏稅額處０．四倍之罰鍰計一六０、七００元（計至
    百元）。原告不服，申經復查結果，獲核減罰鍰八０、四００元，變更罰鍰為八
    ０、三００元，其餘未獲准變更，原告仍未甘服，就未獲准變更部分提起訴願，
    亦遭決定駁回，遂向本院提起行政訴訟。
二、兩造聲明：
  (一)原告聲明：（依其所提訴狀聲明如左）
    1.訴願決定及原處分均撤銷。
    2.訴訟費用由被告負擔。
  (二)被告聲明：
    1.駁回原告之訴。
    2.訴訟費用由原告負擔。
三、兩造爭點：原告以夫妻合併申報方式辦理綜合所得稅結算申報後，始以其夫妻早
    已分居為由主張應改按分別申報，稅額分單課徵，是否有據？
  (一)原告主張之理由：（原告未於言詞辯論期日到場，據其所提訴狀主張如左）
    原告主張其與戶籍登記之配偶王生雲未有共同生活事實，且當年度已自行辦理結
    算申報，亦無漏報所得，其配偶收入與原告無關，並無為其繳納義務，是被告所
    為處分顯有違誤。
  (二)被告答辯之理由：
    1.本稅部分：
      按「納稅義務人之配偶，及合於第十七條規定得申報減除扶養親屬免稅額之
        受扶養親屬，有前條各類所得者，應由納稅義務人合併報繳」，為所得稅法
        第十五條第一項所明定。次按「夫妻分居，如已於綜合所得稅結算申報書內
        載明配偶姓名、身分證統一編號，並註明已分居，分別向其戶籍所在地稽徵
        機關辦理結算申報，其歸戶合併後全部應納稅額，如經申請分別開單者，准
        按個人所得總額占夫妻所得總額比率計算，減除其已扣繳及自繳稅款後，分
        別發單補徵。」，復為財政部七十六年三月四日台財稅第七五一九四六三號
        函（以下簡稱七十六年函釋）所明釋。
      本件原告未依所得稅法第七十一條規定期限內辦理八十六年度綜合所得稅結
        算申報，遲至八十七年四月二日始自行補報所得八四０、０００元，惟尚有
        應罰之營利、薪資及利息所得二、一一五、五八七元，應補稅額四０一、七
        五九元。
      又按原告主張其與戶籍登記之配偶王生雲未有共同生活事實，且當年度本人
        已自行辦理結算申報，亦無漏報所得，其配偶收入與其本人無關，並無為其
        繳納義務等情，經調閱原告全戶戶籍資料查詢單，其本人與其配偶均設籍台
        北市○○○路○段二八五號四樓，難認有分居事實，且二人於本年度仍屬有
        婚姻關係，縱使二人確有分居之事實，原告仍應依前揭法條規定，將其配偶
        當年度之各類所得合併申報，再依財政部七十六年函釋規定，向被告申請分
        別開單，徵諸首揭規定，原核定將其配偶王生雲之各類所得，合併計入原告
        當年度綜合所得額，尚非無據，復查決定予以維持，亦無不當。
    2.罰鍰部分：
      按「納稅義務人已依本法規定辦理結算申報，但對依本法規定應申報課稅之
        所得額有漏報或短報情事者，處以所漏稅額兩倍以下之罰鍰。」，為所得稅
        法第一百十條第一項所明定。次按「綜合所得稅納稅義務人逾期辦理結算申
        報，如符合稅捐稽徵法第四十八條之一規定自動補報並補繳所得稅之案件，
        嗣經調查發現仍有短漏報課稅所得者，應依所得稅法第一百十條第一項規定
        處罰。」，復為財政部八十九年三月二十八日台財稅第０八九０四五０二五
        八號函所明釋。又「．．．但應受行政罰之行為，僅須違反禁止規定或作為
        義務，而不以發生損害或危險為其要件者，推定為有過失，於行為人不能舉
        證證明自己無過失時，即應受處罰。．．．」，司法院釋字第二七五號解釋
        可資參照。
      又按原告未依所得稅法第七十一條規定限期內辦理八十六年度綜合所得稅結
        算申報，於八十七年四月二日自動補報已如前述，惟尚有應罰之營利、薪資
        及利息所得二、一一五、五八七元，應補稅額四０一、七五九元，原處分依
        違反所得稅法第一百十條第二項規定，按漏稅額處０．四倍罰鍰一六０、七
        ００元（計算式：401,759×0.4∥160,703，計至百元止）。
      再按原告主張無為其配偶繳納罰鍰義務一節。經查原告自動補報二筆所得，
        分別為其本人及其配偶王生雲薪資所得三六０、０００元及四八０、０００
        元，此有結算申報書附卷可稽，是原告並非未能得知其配偶所得，致無法合
        併申報，縱非故意漏報其配偶所得，仍難卸免其過失之責，原處分尚無違誤
        ，惟依前揭規定，重行按漏稅額處０．二倍罰鍰八０、三００元（計算式：
        401,759×0.2∥80,351，計至百元止），與原處分差額八０、四００元，復
        查決定予以核減，亦無違誤。
      至原告主張變更課稅及違章主體部分，依所得稅法第七條第四項規定，納稅
        義務人係指依本法規定應申報或繳納所得稅之人，原告既有所得且應與其配
        偶合併申報，經被告核定為納稅義務人，為維持處分之安定性，原核定並無
        不合，合先陳明。又所稱據其配偶服務公司告知，其配偶應納稅捐已繳納云
        云，經調閱其當年度徵銷紀錄並無任何資料，原告主張顯係誤解，併予陳明
        。
    理      由
一、本件原告經合法通知，未於言詞辯論期日到場，核無行政訴訟法第二百十八條準
    用民事訴訟法第三百八十六條所列各款情形，爰依被告之聲請，由其一造辯論而
    為判決，合先敘明。
二、按「納稅義務人之配偶，及合於第十七條規定得申報減除扶養親屬免稅額之受扶
    養親屬，有前條各類所得者，應由納稅義務人合併報繳」，為所得稅法第十五條
    第一項所明定。又按「納稅義務人已依本法規定辦理結算申報，但對依本法規定
    應申報課稅之所得額有漏報或短報情事者，處以所漏稅額兩倍以下之罰鍰。」，
    復為所得稅法第一百十條第一項所規定。
三、本件原告八十六年度綜合所得稅結算申報，漏未申報本人營利所得四七四元、利
    息所得二八八元及其配偶王生雲之薪資暨利息所得計二、一一四、八二五元等情
    ，有原告八十六年度綜合所得稅結算申報書及核定書等附於原處分卷可稽。原告
    雖主張其與配偶王生雲未有共同生活事實，並無為其配偶繳納稅捐及罰鍰義務，
    且當年度已自行辦理結算申報，並無漏報情形等語。惟查原告於八十六年度與其
    配偶王生雲均設籍於台北市○○○路○段二八五號四樓，其於課稅年度與其配偶
    之婚姻關係既係存續中，依法本應合併申報所得，且原告亦已自行辦理合併申報
    ，此觀原告自動補報配偶王生雲之薪資所得四八０、０００元即知，是原告所稱
    配偶收入與其無關，其亦無繳納義務云云，即無可取。又原告並未提出任何證據
    以資證明其與配偶有分居情事，復未於當年度綜合所得稅結算申報書上註明與配
    偶分居中，殊難以其事後所言遽認其有符合夫妻分居分別開單以及申報稅款之情
    形，況原告自動補報二筆所得中之一筆為配偶王生雲之薪資所得四八０、０００
    元，有綜合所得稅結算申報書在卷為憑，足見原告於申報系爭年度綜合所得稅之
    際，並非不知配偶所得，所言夫妻分居云云，委無可採。是被告以原告於本年度
    仍在婚姻關係繫屬中，縱有分居情形，仍應將其配偶當年度之各類所得合併申報
    ，再依財政部七十六年三月四日台財稅第七五一九四六三號函釋，向被告申請分
    別開單，故將原告配偶王生雲之各類所得，合併計入原告系爭年度綜合所得額，
    即非無據。從而被告以原告本年度漏未申報其與配偶之營利、薪資及利息所得共
    二、一一五、五八七元，而予以補徵稅額，並課處罰鍰，揆諸首揭法條規定，並
    無違誤，訴願決定予以維持，亦無不合，原告之訴難認有理由，應予駁回。
據上論結，本件原告之訴為無理由，依行政訴訟法第二百十八條、民事訴訟法第三百
八十五第一項前段、行政訴訟法第九十八條第三項前段，判決如主文。
中      華      民      國    九十二    年      七      月     十七     日
                            臺 北 高 等 行 政 法 院  第 四 庭
                                           審 判 長  法    官  鄭忠仁
                                                     法    官  劉介中
                                                     法    官  林育如
右為正本係照原本作成。
如不服本判決，應於送達後二十日內，向本院提出上訴狀並表明上訴理由，如於本判
決宣示後送達前提起上訴者，應於判決送達後二十日內補提上訴理由書（須按他造人
數附繕本）。
中      華      民      國    九十二    年      七      月    二十一    日
                                                     書 記 官  林如冰


司法院資訊處製作；財團法人民間司法改革基金會備份。
